【裁判字號】    99,上易,2142
【裁判日期】    991027
【裁判案由】    毒品危害防制條例
【裁判全文】
                  臺灣高等法院刑事判決
                                    99年度上易字第2142號
上  訴  人
即  被  告  甲○○
上列上訴人因違反毒品危害防制條例案件，不服臺灣板橋地方法
院99年度易字第1414號，中華民國99年8月24日第一審判決（起
訴案號：臺灣板橋地方法院檢察署99年度毒偵字第2683號），提
起上訴，本院判決如下：
    主  文
上訴駁回。
    事  實
一、甲○○前有竊盜、偽造文書、賭博、妨害兵役等前科，復於
    ：民國（下同）89年間因施用毒品案件，經臺灣臺北地方
    法院（下稱：臺北地院）89年毒聲字第2469號裁定送觀察、
    勒戒後，認無繼續施用毒品之傾向，於89年10月20日獲釋出
    所，並經臺灣臺北地方法院檢察署檢察官以89年毒偵緝字第
    358號、89年毒偵字第3052號為不起訴處分確定；又於前揭
    觀察、勒戒執行完畢釋放後5年內，再度因施用第二級毒品
    ，經觀察、勒戒後認有繼續施用毒品之傾向，而於91年9 月
    17日入戒治處所接受強制戒治，至92年4月30日停止戒治獲
    釋出所，惟該停止戒治旋遭臺灣板橋地方法院（下稱：板橋
    地院）92年毒聲字第2060號裁定撤銷確定，並於92年11月7
    日再入戒治處所接受強制戒治，執行至93年1月9日為止（因
    毒品危害防制條例修正而不再執行戒治），而其此次犯行經
    檢察官起訴後，經板橋地院91年板簡字第1284號判決有期徒
    刑5月確定；再於90年間因偽造文書案件，經本院92年上
    訴字第79號判決有期徒刑3年，上訴後，經最高法院93年臺
    上字1889號判決駁回上訴確定。嗣經本院93年聲字第843號
    裁定與前揭施用毒品案件合併定其應執行刑為有期徒刑3年3
    月確定；另於92年間，因同時施用第一級毒品及第二級毒
    品，經本院93年上訴字第852號判決有期徒刑10月確定；
    復於93年間，因贓物案件，經板橋地院93年簡字第3278號判
    決有期徒刑5月確定，嗣前揭、所示之罪刑經板橋地院
    96年聲減字第34號裁定減刑並定應執行刑為有期徒刑7月確
    定；再於96年間，因違反公司法案件，經臺北地院95年訴
    字第905號判決有期徒刑3月確定，嗣並經同院96年聲減字第
    3189號裁定減刑為有期徒刑1月又15日，並與前揭、所
    示之罪經減刑後之刑度裁定定其應執行刑為有期徒刑8月確
    定，嗣與前揭、所示之罪應執行刑3年3月，接續執行結
    果，至96年7月16日縮刑期滿執行完畢。另於97年間，因
    詐欺案件，經臺北地院97年簡字第3402號判決有期徒刑4月
    確定，並於98年11月4日縮刑期滿執行完畢（於本案構成累
    犯）。
二、詎甲○○仍不知悔改，復基於施用第二級毒品安非他命及大
    麻之犯意，分別於99年2月12日1時5分許為警採集尿液回溯
    12日內某時（不含其到警局說明迄至採尿期間，起訴書誤載
    為回溯72小時內某時，應予更正），在不詳地點，以不詳方
    式施用第二級毒品大麻1次，及於99年2月12日凌晨0時起至
    凌晨0時30分期間內某時，在其位於臺北縣中和市○○路594
    號3樓住處，以將安非他命置入玻璃球後燒烤吸食其煙霧之
    方式，施用安非他命1次（起訴書略載施用安非他命之時間
    、地點及方式部分，均應予以補充）。嗣於99年2月12日凌
    晨0時30分許，甲○○因其友人陳明信涉嫌贓物案件而到臺
    北縣政府警察局中和第二分局說明案情，甲○○即於具有偵
    查犯罪職權之機關未發覺犯罪前，主動向該局員警吳進通自
    首其有施用第二級毒品安非他命之犯行，而自願接受裁判，
    嗣員警經甲○○同意後，對其採集尿液並將之送驗後，其尿
    液檢體呈安非他命及大麻代謝物陽性反應，始查悉上情。
三、案經臺北縣政府警察局中和第二分局移送臺灣板橋地方法院
    檢察署檢察官偵查後提起公訴。
    理  由
壹、證據能力部分：被告於原審及本院審理期日時雖辯稱：伊於
    99年2月12日係因友人陳明信涉嫌贓物案件，伊乃以關係人
    的身分到案說明，惟承辦員警堅持伊必須配合採尿，並扣住
    伊之身分證件不予歸還，伊與承辦員警爭執約半個小時，最
    後才會於該日凌晨1時5分許同意採尿，員警上開作法已形同
    強制採尿，不能作為證據云云。惟查：
一、被告前於警詢中陳明伊於前揭時、地，在中和第二分局警備
    隊親自排放尿液供警採集送驗，乃出於其自願等語（見偵卷
    第4-5頁），並當場簽具勘察採證同意書，表明其自願受尿
    液檢驗之意，有該同意書乙紙在卷可稽（見偵卷第6頁），
    倘被告確有於上揭時地遭警員以違反其自由意志之方法強迫
    採集尿液，何以被告於原審準備程序中，就此隻字未提？而
    僅就其並未施用大麻之實體事項為爭執（見原審卷第37-39
    頁），則被告於原審審理時始以前詞置辯，其所辯真實性已
    有可疑之處。且經原審傳訊本案承辦員警吳進通到庭後證稱
    ：「伊於99年2月12日路檢時在中和防汛道查獲陳明信的機
    車內有贓物，但是陳明信表示該車有借給被告騎乘，可能是
    被告將贓物放在置物箱內，所以伊就請陳明信打電話給被告
    請其到警備隊說明，被告大約是12點還是1點40幾分到，被
    告有提出證件供查證，伊發現被告之前有毒品前科，當時伊
    有與被告聊一下，被告表示其最近還有吸食海洛因及安非他
    命，有很多案子快進來了，沒有差這一條，伊就請被告配合
    警方採尿送驗，被告也同意採尿，被告是先寫採尿同意書，
    之後採尿，最後才作筆錄，伊持有被告的證件係為了查證被
    告的身分，並非要扣住被告的證件，在筆錄製作完畢後就把
    被告的證件還給被告。」（見原審卷第60-62頁），參以被
    告亦於原審審理時自承：「伊對證人吳進通前揭證述內容基
    本上無意見，只是證人吳進通對於很多事情避重就輕，因伊
    接到電話到警局迄至採尿的時間，有半個小時是伊與員警爭
    執的時間，伊確實有向員警承認伊有吸食毒品，是私底下與
    員警抽煙聊天時所說的，當時警察帶伊和陳明信出去抽煙抽
    了2、3次，伊已忘記採尿前有無出去抽煙，員警當時並沒有
    說若不採尿就不讓伊回去，只是一直持有伊的證件，要求伊
    要採尿。」（見原審卷第66頁）。證人陳明信於原審審理時
    亦證稱：「伊於前揭時、地為警查獲並到警局後，就打電話
    給被告請其到警局說明，被告應該是12點多到的，被告本來
    不同意採尿，警察就不讓其回去，僵持很久，被告有與警察
    吵，伊也有向警察說，既然被告只是關係人，為何需要被採
    尿，但警察表示一定要採尿，被告後來有簽同意書。」（見
    原審卷第63-64頁）。堪認被告於到警局說明案情之時，即
    對於其並無配合警察驗尿之義務，有明確而強烈之認識，否
    則不會就此事與員警吳進通有所爭執，則若被告於和員警爭
    執後，仍無配合員警驗尿之意願，縱然員警以尚未製作筆錄
    為由，而未加歸還被告所提出之身分證件，被告仍可明確要
    求員警儘速製作筆錄後歸還其證件，或甚至逕自離開警局，
    待日後再催討員警歸還證件即可，然被告捨此不為，反係多
    次隨同員警與陳明信至警局抽煙，並於聊天過程中主動向員
    警透露己有施用毒品之行為，從上開情形觀之，足徵當時被
    告之自由意志客觀上未受壓抑，自難遽認員警於取得被告同
    意後之採尿過程有何任意性之瑕疵可指，其因而採得之被告
    尿液檢體，自非實施刑事訴訟程序之公務員因違背法定程序
    取得之證據，不生須經法院依刑事訴訟法第158條之4規定加
    以權衡，方取得證據能力之疑義。
二、又按現行刑事訴訟法關於「鑑定」之規定，除選任自然人充
    當鑑定人外，另設有囑託機關鑑定制度。依同法第198條、
    第208條之規定，不論鑑定人或鑑定機關、團體，固均應由
    法院、審判長、受命法官或檢察官視具體個案之需要而為選
    任、囑託，並依第206條之規定，提出言詞或書面報告，始
    符合同法第159條第1項所定得作為證據之「法律有規定」之
    情形。否則所為之鑑定，仍屬傳聞證據。然於司法警察機關
    調查中之案件，為因應實務上，或因量大、或有急迫之現實
    需求，併例行性當然有鑑定之必要者，例如毒品之種類與成
    分、尿液之毒品反應，或者槍、彈有無殺傷力等鑑定，基於
    檢察一體原則，得由該管檢察長對於轄區內之案件，以事前
    概括選任鑑定人或囑託鑑定機關、團體之方式，俾便轄區內
    之司法警察官、司法警察對於調查中之此類案件，得即時送
    請先前已選任之鑑定人或囑託之鑑定機關、團體實施鑑定，
    以求時效（參看最高法院99年臺上字第2224號判決）。此種
    由檢察機關概括選任鑑定人或概括囑託鑑定機關、團體，再
    轉知司法警察官、司法警察於調查犯罪時參考辦理之作為，
    法無明文禁止，係為因應現行刑事訴訟法增訂傳聞法則及其
    例外規定之實務運作而為。則經由司法警察官、司法警察依
    檢察官所概括選任之鑑定人或囑託鑑定機關、團體所為之鑑
    定結果，與檢察官選任或囑託為鑑定者，性質上並無差異，
    同具有證據能力。本件被告之尿液檢體，經查獲之司法警察
    即臺北縣政府警察局中和第二分局員警採集後，依上開規定
    送請臺灣檢驗科技股份有限公司鑑驗，所為之書面鑑定報告
    即臺灣檢驗科技股份有限公司99年3月10日UL/2010/20622號
    濫用藥物檢驗報告，即屬上開「法律規定」得為證據者，而
    有證據能力。
貳、實體部分：
一、上訴人即被告甲○○對其於前揭時、地施用第二級毒品安非
    他命之事實坦認不諱，惟矢口否認有何施用第二級毒品大麻
    之犯行，並辯稱：伊僅有施用安非他命和海洛因的習慣，並
    沒有施用大麻的習慣，不知道為何會驗出大麻云云。經查：
(一)、被告於前揭時、地經警採尿送驗後，結果呈大麻及安非他命
    陽性反應，有上揭濫用藥物檢驗報告、臺北縣政府警察局中
    和第二分局毒品案犯罪嫌犯人姓名及代碼對照表各1份在卷
    可憑（見偵卷第2、26頁），是以被告自白其於前揭時、地
    施用安非他命乙節，核與事實相符，堪予採認。
(二)、次查，該檢驗中心係先以酵素免疫分析法（ＥＩＡ）篩驗，
    被告尿液中大麻代謝物以濃度超出檢測範圍，再以氣相層析
    質譜儀分析法（ＧＣ／ＭＳ）確認。其檢驗方法係以「氣相
    層析儀」先將物質氣化後，再經分析管分離，由於各種物質
    之沸點及對管柱之吸附力不同，在經過檢測器（Detector）
    測定後，表現出不同之滯留時間（Rete nsion time），以
    滯留時間來判斷係何種物質；再利用「質譜儀」為檢測器，
    將物質撞擊成碎片，記錄其質譜圖。因每個化合物之鍵結能
    力不同，故不同之物質會有其特定之質譜圖，因此在物質之
    判斷上有如指紋之鑑定，在理論上，扣除人為因素，其精確
    度已接近百分之百，此係本院職務上已知之事實。而依據
    The Forensic Pharmacology of Drugs of Abuse一書記述
    ，人體吸食16至36毫克或靜脈注射5毫克之低或中劑量大麻
    ，其尿液以氣相層析質譜法檢測大麻代謝物─甲酸-四氫大
    麻酚（THCCOOH），持續可檢出之時限可達12天，亦有行政
    院衛生署管制藥品管理局97年12月15日管檢字第0970012493
    號函在卷可稽（見原審卷第145頁）。因此尿液中呈大麻代
    謝物陽性反應，雖無法精確推算施用時間距採集尿液時間之
    長短，惟依上述資料推斷，最長可能不會超過12日，足認被
    告確曾於99年2月12日凌晨1時5分許為警採尿時回溯12日內
    某時（不含其到警局說明至採尿期間）施用過大麻，是以被
    告辯稱其未曾施用過大麻云云，核屬事後卸責之詞，不足為
    採。本案事證明確，被告犯行堪以認定。
(三)、又被告有如事實欄一所載之觀察、勒戒執行紀錄，且被告於
    89年10年20日經觀察、勒戒，認無繼續施用毒品之傾向釋放
    後，5年內再犯事實欄一所示施用毒品之犯行，顯見其再
    犯率甚高，原實施觀察、勒戒或強制戒治，已無法收其實效
    ，縱被告本案再度施用毒品之時間，係在初犯經觀察、勒戒
    執行完畢釋放5年以後，仍應依法追訴處罰（參看最高法院
    97年第5次刑事庭會議決議）。
二、核被告分別施用第二級毒品大麻及安非他命之犯行，均係犯
    毒品危害防制條例第10條第2項之施用第二級毒品罪，其施
    用前分別持有大麻、安非他命之低度行為，應分別為施用之
    高度行為所吸收，均不另論罪。被告所犯上開二罪，犯意有
    別，行為互殊，應予分論併罰。又被告前有如事實欄所載之
    論罪科刑執行情形，有本院被告前案紀錄表附卷可憑，其於
    受徒刑執行完畢後5年內，故意再犯本件有期徒刑以上之二
    罪，皆為累犯，均應依刑法第47條第1項加重其刑。又被告
    於前揭時、地因接獲友人陳明信的電話而到警局說明案情時
    ，經員警吳進通查驗被告身分，發現被告有毒品前科後，被
    告即有向員警吳進通表示其最近有施用安非他命乙節，業據
    證人吳進通證述如上，雖證人吳進通另證稱: 「以伊擔任員
    警二、三十年的經驗，伊當時從被告的言談即可以判斷被告
    有吸食毒品，因被告講話很情緒化，而且語無倫次，講話起
    伏不平，與一般人不同。」（見原審卷第60頁背面），惟縱
    然被告當時顯露於外之談話語調、內容確與常人有異，亦僅
    係證人吳進通於查驗得知被告有毒品前科紀錄後，基於其個
    人之辦案經驗，主觀上懷疑被告仍有繼續施用毒品，尚難認
    證人吳進通於斯時已確知被告有施用第二級毒品安非他命之
    犯行，是以被告於具有偵查犯罪職權之機關未發覺犯罪前，
    主動向員警吳進通自首其有施用第二級毒品安非他命之犯行
    ，而自願接受裁判，合於自首之要件，此部分依刑法第62條
    前段規定減輕其刑。前述刑之加重、減輕，依刑法第71條第
    1 項規定，先加後減之。
三、原審審酌被告前經觀察、勒戒及強制戒治仍未能戒斷其施用
    毒品之惡習，而反覆再犯施用毒品罪，惟衡酌施用毒品屬於
    自殘行為，犯罪手段尚屬輕微，及被告犯罪動機、目的、生
    活狀況、智識程度、所生危害、犯後僅坦認部分犯行之態度
    等一切情狀，適用毒品危害防制條例第10條第2項，刑法第
    11 條前段、第41條第1項前段、第47條第1項、第51條第5款
    、第62條前段，就被告施用第二級毒品安非他命之犯行，判
    決有期徒刑3月，並諭知如易科罰金時，以新臺幣（下同）
    1,000元折算1日之標準；就被告施用第二級毒品大麻之犯行
    ，判決有期徒刑4月，並諭知如易科罰金時，以1,000元折算
    1日之標準。而後定應執行刑為有期徒刑6月，再諭知如易科
    罰金時，以1,000元折算1日之標準。經核尚無不合。
四、被告提起上訴，仍執陳詞，認伊係因警員扣押伊之證件不讓
    伊離去，始接受採集尿液云云。惟被告接受本件採集尿液之
    過程，係出於被告自願同意而無違法取證之情形，已詳如上
    述，被告之上訴，為無理由，應予駁回。
據上論斷，應依刑事訴訟法第368條，判決如主文。
本案經檢察官董怡臻到庭執行職務。
中    華    民    國    99    年    10    月    27    日
                  刑事第十五庭審判長法  官   沈宜生
                                    法  官   賴邦元
                                    法  官   林明俊
以上正本證明與原本無異。
不得上訴。
                                    書記官   蕭詩穎
中    華    民    國    99    年    10    月    27    日
附錄本案論罪科刑法條：
毒品危害防制條例第10條第2項
施用第二級毒品者，處3年以下有期徒刑。

司法院資訊處製作；財團法人民間司法改革基金會備份。
